【裁判字號】    92,台上,4113
【裁判日期】    920730
【裁判案由】    偽證等罪
【裁判全文】
最高法院刑事判決                              九十二年度台上字第四一一三號
    上   訴   人  台灣高等法院檢察署檢察官
    上訴人即被告  乙○○
                  甲○○
    共        同
    選 任辯護 人  羅明通律師
    被        告  丙○○
    右 三人共 同
    選 任辯護 人  林詮勝律師
右上訴人等因被告等偽證等罪案件，不服台灣高等法院中華民國八十九年十月十二日
第二審判決（八十九年度上訴字第一四四號，起訴案號：台灣台北地方法院檢察署八
十六年度偵字第二五七八六號），提起上訴，本院判決如左：
    主  文
原判決關於乙○○部分及甲○○偽造私文書部分均撤銷，發回台灣高等法院。
其他上訴駁回。
    理  由
一撤銷發回部分
本件原判決撤銷第一審關於上訴人即被告乙○○、甲○○部分之科刑判決，改判論甲
○○以偽造私文書，足以生損害於他人罪，處有期徒刑陸月，減為有期徒刑月，緩
刑年，並宣告如原判決附表所示偽造之「浦徐麗君」署押貳枚均沒收；論乙○○以
行使偽造私文書，足以生損害於他人罪，處有期徒刑陸月，減為有期徒刑月，緩刑
年，如原判決附表所示偽造之「浦徐麗君」署押貳枚均宣告沒收，固非無見。
惟查：(一)審理事實之法院，對於案內一切在客觀上為法院認定事實及適用法律之基礎
之證據，均應詳為調查，然後基於調查所得之心證以為判斷之基礎，故上開證據雖已
調查，而尚有其他必要部分並未調查，仍難遽為被告有利或不利之認定。卷查遠東圖
書股份有限公司（下稱遠東公司）民國七十八年四月一日之股東臨時會及董事會，乙
○○均有在場，且徐麗君並未親自出席該會議，為原判決所認定之事實，乃該股東臨
時會議事錄及董事會議事錄竟虛偽記載「出席主席：浦徐麗君」，及上開主席之報告
內容，有該股東臨時會議事錄及董事會議事錄附卷可憑（見八十二年度偵字第九七一
七號卷第二十九至三十一頁）。又該股東臨時會及董事會所決議之事項為「為求任期
一致原任董事浦永珠解任後一致補推乙○○為董事」、「補選乙○○為董事長」，均
與乙○○有關。再上開董事會議事錄蓋有「浦徐麗君」之印文，而徐麗君常年居住國
外，究竟其印章係由何人保管？徐麗君係乙○○之妻（嗣後已離婚），其印章是否為
乙○○保管？如屬肯定，則乙○○對於上開董事會議事錄上盜蓋「浦徐麗君」之印文
，能否謂不知情，饒堪研求。乃原判決未詳查細究，遽予判決理由內論述「經查，被
告乙○○固有參加上開股東臨時會及董事會之事實，惟議事錄之記載係被告甲○○委
由工讀生為之，詳如前述，尚乏被告乙○○有與甲○○共謀之確切證據，要難僅憑被
告乙○○參加上開股東臨時會及董事會，即遽以推定（乙○○有與甲○○共同偽造上
開股東臨時會及董事會議事錄之犯行）」，（見原判決第七頁第十二至十四行），資
為乙○○被訴偽造私文書罪部分不另為無罪諭知之理由，即有調查之職責未盡及判決
理由不備之違誤。(二)稽之卷附徐麗君於八十七年十二月二十一日所提宣誓書（附本院
卷）第二點記明「本人於一九七四年十月和乙○○先生在美國結婚。婚後，返回中華
民國台灣台北市，在乙○○家族經營之遠東公司擔任秘書，並兼任遠東公司之姊妹公
司黃帝圖書股份有限公司（下稱黃帝公司）董事長。一九八三年離台赴美國經營其他
商業。行前，當面授權兼任遠東、黃帝兩公司副總經理之甲○○先生代理公司登記、
公司商業處理等事宜；到達美國後，並親自書寫授權書經中華民國北美事務協調委員
會駐紐約辦事處主管官員劉秘書簽署認證第一一四六六０號在案。本人當時在該授權
書只寫有『公司』，並未專寫『黃帝公司』，本人本意：是在離台期間，所有遠東、
黃帝二公司一切有關本人職務上之權責，概括授權甲○○先生」。如果屬實，則徐麗
君所立之授權書似僅在處理遠東、黃帝二公司之業務範圍內授權甲○○處理，其個人
之事務並未在授權書之授權範圍內。又甲○○於原審審理時供稱：「當時台灣就我一
人，我打電話到美國，找不到徐麗君。乙○○要我委託律師」（見原審八十九年度上
訴字第一四四號卷第三二九頁）。則台灣台北地方法院七十八年度自字第一七八號蔡
文甫自訴徐麗君誹謗時，甲○○委任武忠森律師載明「徐麗君委任武忠森律師之委任
狀及委任契約」，是否逾越徐麗君上開授權書之授權範圍，而應令負偽造私文書罪，
不無研求之餘地。乃原判決未詳細調查，遽諭知甲○○、乙○○此部分行為不另為無
罪之判決，亦有調查之職責未盡及判決理由不備之違法。檢察官上訴意旨，執以指摘
，為有理由，應認原判決此部分有撤銷發回之原因。至原判決其他諭知該上訴人等二
人有罪部分及其他不另為無罪之諭知部分，因公訴人認此部分與上開撤銷發回部分，
有方法結果之牽連關係，屬裁判上一罪，基於審判不可分原則，應併予發回，附此敘
明。
二上訴駁回部分
(一)關於甲○○被訴偽證部分
按刑事訴訟法第三百七十七條規定：上訴於第三審法院，非以判決違背法令為理由，
不得為之。是提起第三審上訴，應以原判決違背法令為理由，係屬法定要件。且必須
依據卷內資料為具體之指摘，並足據以辨認原判決已具備違背法令之形式，始屬相當
。本件原判決維持第一審諭知被告甲○○被訴偽證部分無罪之判決，駁回檢察官此部
分在第二審之上訴。係以(1)證人即遠東公司職員陳在俊於第一審法院證稱：徐麗君於
擔任遠東公司董事長後，因長年在美，遠東公司業務係由乙○○及甲○○代為處理等
語。(2)共同被告乙○○於偵查中供述：「（有關登報『指遠東公司委請武忠森律師刊
登啟事部分』之前，你有無告訴甲○○？）有。七十七年十一月或十二月左右，甲○
○跟我講發生這事。七十八年初，我確定後叫甲○○去登報，我曾與徐麗君商量，我
太太沒意見，我當時在紐澤西州給我太太商量，她同意後當天我打電話告訴甲○○」
等語。(3)證人徐麗君於原審證述：「（遠東公司登廣告之事妳知否？）知道。七十八
年一月甲○○有打電話給乙○○說要作澄清，乙○○打電話跟我商量，我即委託給他
們，由他們作決定，登了廣告後乙○○也有拿給我看」等語。(4)證人徐麗君復於原審
證以：「我在美國時台灣同學通知我在台被通緝，我以為是乙○○先生或浦家麟做了
什麼事對我不利，我請這兩位律師（黃虹霞、賴浩敏律師）就是要調查我被（為）何
被通緝，這兩位律師給我之訊息以為遠東公司為我請之律師告訴法官說，我無法到庭
請法院通緝，而遠東公司之案子與我無關，我很生氣，我才會一概否認。我告訴黃律
師寫答辯狀否認一些我曾做過之事。（問：偵字第九七一七號第一九七、一九八頁之
宣誓書是妳寫的？）是的。我的宣誓書所寫的才是事實，黃律師所寫之答辯狀不是事
實」等語。是甲○○於台灣台北地方法院七十八年度自字第一七八號蔡文甫自訴徐麗
君誹謗案內具結證稱：「（問：啟事內容如何來？）由徐麗君決定，因為看了報紙報
導之內容，提供給老闆」等語，尚難認係故意捏詞偽證，其犯罪不能證明。因而維持
第一審關於諭知甲○○此部分無罪之判決，駁回檢察官此部分在第二審之上訴，已敘
述其所憑之證據及論斷之理由。從形式上觀察，原判決並無理由不備之違法情形存在
。檢察官上訴意旨，指摘「有關遠東公司登報啟事一事，甲○○先係在上開誹謗案中
結證稱係由徐麗君決定；待徐麗君否認後，復又在相關民事損害賠償訴訟中結證稱係
由乙○○決定，其證言必有一偽」云云。惟究竟何者為真，何者為偽，並未依據卷內
訴訟資料，具體指明，徒就原審取捨證據、判斷事實之職權行使及原判決理由已詳細
說明之事項，漫事爭執，本院無從據以辨認原判決已具備違背法令之形式，難認已符
合首揭法定之第三審上訴要件。其此部分上訴違背法律上之程式，應予駁回。
(二)關於丙○○被訴偽造文書部分
按刑事訴訟法第三百七十六條所列各罪之案件，經第二審判決者，不得上訴於第三審
法院，法有明文。本件被告丙○○被訴於七十六年六月十九日在遠東公司股東臨時會
及董事會議事錄為虛偽記載一節，公訴人認係犯刑法第二百十六條、第二百十四條、
第二百十五條、第二百十七條第一項之罪，核屬刑事訴訟法第三百七十六條第一款之
案件。依首揭說明，既經第二審判決，自不得上訴於第三審法院，檢察官竟復對此部
分提起上訴，顯為法所不許，應予駁回。
據上論結，應依刑事訴訟法第三百九十五條前段、第三百九十七條、第四百零一條，
判決如主文。
中      華      民      國    九十二    年      七      月     三十     日
                              最高法院刑事第十庭
                                  審判長法官  林  增  福
                                        法官  邵  燕  玲
                                        法官  吳  昆  仁
                                        法官  惠  光  霞
                                        法官  郭  毓  洲
      右正本證明與原本無異
                                              書  記  官
中      華      民      國    九十二    年      八      月     十二     日


司法院資訊處製作；財團法人民間司法改革基金會備份。
